臺灣新北地方法院刑事判決
                                      110年度訴字第491號
公  訴  人  臺灣新北地方檢察署檢察官
被      告  徐小珍



選任辯護人  胡智皓律師
上列被告因商業會計法等案件，經檢察官提起公訴（108年度偵
字第33839號），本院判決如下：
    主  文
徐小珍犯如附表二「主文」欄所示之罪，所處之刑及沒收如附表
二「主文」欄所示。應執行有期徒刑捌月，如易科罰金，以新臺
幣壹仟元折算壹日。
    事  實
一、徐小珍係全權工程股份有限公司（下稱全權公司）之會計人
    員，負責全權公司會計帳務管理及款項收支業務，為從事業
    務之人，亦為商業會計法所規定之經辦會計事務人員，詎其
    於全權公司時任負責人林觀群（業於民國108年6月2日死亡
    ）因病未能在全權公司監督業務執行之際，竟分別為下列行
    為：
  ㈠徐小珍意圖為自己不法之所有，基於詐欺取財及以明知為不
    實之事項記入帳冊之犯意，於如附表一編號1、2所示之時間
    ，利用其負責請領全權公司款項支付林觀群信用卡費之機會
    ，以重複登載支出或溢額登載支出金額之方式，在全權公司
    現金帳冊內記入如附表一各該編號所示之不實內容，復持載
    有上開不實支出之全權公司支付憑單向林觀群請款，佯稱其
    上所列金額均為林觀群需支付之信用卡費，林觀群因信任徐
    小珍，未詳加核對各期信用卡費用金額是否正確而陷於錯誤
    ，遂於取款憑條上蓋用全權公司及林觀群之印鑑章（下稱全
    權公司大、小章）同意徐小珍提款支付。徐小珍即分別於同
    日前往新北市○○區○○路0段000號之華南商業銀行（下稱華南
    銀行）泰山分行，持蓋妥全權公司大、小章之取款憑條，以
    現金提領方式自全權公司華南銀行泰山分行帳號0000000000
    00號帳戶（下稱全權公司華南銀行帳戶）領得如附表一各該
    編號所示之款項而詐欺得手，足生損害於全權公司及主管機
    關對於全權公司會計帳冊查核之正確性。
  ㈡徐小珍明知全權公司並未委請鴻毅電動工具行實際施作維修
    工程，竟意圖為自己不法之所有，基於詐欺取財、行使偽造
    私文書、偽造會計憑證及以明知為不實之事項記入帳冊之犯
    意，於108年6月4日前某日，利用取得蓋有鴻毅電動工具行
    印章之空白免用統一發票收據之機會，在該空白免用統一發
    票收據之品名欄及總價欄，虛偽填載「維修工資」、「15,0
    00」等內容，而偽造會計憑證，繼於108年6月4日，在全權
    公司現金帳冊摘要欄即支出欄記入「鴻毅維修費（福華用）
    」、「15,000」等不實事項，虛偽表示全權公司支付上開維
    修工資與鴻毅電動工具行，並於同日持其保管之全權公司華
    南銀行帳戶之存摺、全權公司大、小章，前往上址華南銀行
    泰山分行，以前開全權公司大、小章蓋用於取款憑條，而偽
    造表示全權公司欲提領1萬5,000元之意之私文書後，持以向
    銀行人員行使，致該銀行人員陷於錯誤，將全權公司華南銀
    行帳戶內之1萬5,000元交付與徐小珍，而以此方式詐得上開
    款項。
  ㈢徐小珍明知全權公司與廠商維強公司間之工程款項均已結清
    ，竟意圖為自己不法之所有，基於業務侵占之犯意，利用其
    保管全權公司大、小印章之便，於108年6月10日至22日間某
    日，前往全權公司客戶即址設臺北市○○區○○路0段000 號之
    新亞松山大樓管理委員會（下稱新亞大樓管委會），持全權
    公司印章領取新亞大樓管委會所簽發，未記載收款人之第一
    銀行松山分行、支票號碼LA0000000號、票面金額5萬380元
    之支票1紙（下稱本案第一銀行支票）後，於108年6月22日
    晚間9時30分許，在臺北市南港區中央研究院附近某便利商
    店內，將上開支票及全權公司大、小章交付與全權公司技術
    員朱立忠，委託其持往銀行兌現，復告知朱立忠新亞大樓管
    委會近期將會開立另一紙票面金額約為5、60萬元之工程款
    支票予全權公司，要求朱立忠向新亞大樓管委會領取該紙工
    程餘款支票並持往銀行兌現後將所得款項用於支付全權公司
    尚未結清之數筆工程帳款，另以欲代替全權公司將其中9萬
    元交與維強公司為由，要求朱立忠將所得票款中之9萬元交
    付與其，欲以上開方式侵占其業務上持有之本案第一銀行支
    票，惟因朱立忠發覺有異，未依徐小珍指示前往領取及兌領
    上開支票，並於108年7月9日將本案第一銀行支票及全權公
    司大、小章交付與全權公司之監察人陳俊榮及告知上情而未
    遂。嗣因徐小珍因故離職，經全權公司人員清查帳目後，始
    悉上情。
二、案經全權公司告訴及新北市政府警察局林口分局報告臺灣新
    北地方檢察署檢察官偵查起訴。
    理  由
一、按被告以外之人於審判外之陳述，雖不符刑事訴訟法第159
    條之1至第159條之4之規定，而經當事人於審判程序同意作
    為證據，法院審酌該言詞陳述或書面陳述作成時之情況，認
    為適當者，亦得為證據。又當事人、代理人或辯護人於法院
    調查證據時，知有第159條第1項不得為證據之情形，而未於
    言詞辯論終結前聲明異議者，視為有前項之同意，同法第15
    9條之5亦有明定。查本件檢察官、被告徐小珍及其辯護人就
    本判決下列所引被告以外之人於審判外陳述之證據能力均不
    予爭執，迄至言詞辯論終結，亦未對該等證據之證據能力聲
    明異議，本院審酌該些供述證據作成時，核無違法取證或其
    他瑕疵，認為以之作為本案之證據亦屬適當，認均有證據能
    力。
二、訊據被告就如事實欄一、㈠所示之犯罪事實及如事實欄一、㈡
    所示詐欺取財、偽造會計憑證及以明知為不實之事項記入帳
    冊之犯行均坦承不諱，惟矢口否認有如事實欄一、㈡所示之
    偽造私文書及如事實欄一、㈢所示之業務侵占犯行，並辯稱
    ：我提領全權公司華南銀行帳戶內之款項都是先向林觀群請
    示後才提領，印章都是由林觀群親自蓋印，我並未偽造私文
    書；我沒有要求朱立忠將支票兌現後要把款項交給我，我沒
    有侵占的意思云云。辯護人則為被告辯護稱：被告各次提款
    均係將填寫好之取款憑條交由林觀群蓋章後才至銀行提領，
    故被告並無偽造私文書之行為，另依證人朱立忠所證可知，
    被告將支票交給朱立忠時確有如實交代其即將離職，並告知
    朱立忠還有一些款項尚未付清，顯見被告並無侵占之意思，
    況被告若有意侵占，事後當會再與朱立忠聯繫以詢問票款之
    下落，然事實上被告自108年6月24日寄發離職之存證信函後
    ，即未曾與全權公司人員有任何聯繫，亦足認被告並無侵占
    之故意，本案實係被告離職前未完成交接手續及朱立忠誤解
    被告之語意所導致之誤會，就業務侵占部分請為被告無罪之
    判決等語。經查：
  ㈠如事實欄一、㈠所示犯行部分：
　⒈此部分犯罪事實，業據被告於本院準備程序及審理中均坦承
    不諱（見本院卷110年度審訴字第328號卷【下稱本院審訴字
    卷】第47頁；本院110年度訴字第491號卷【下稱本院訴字卷
    】第84、120、227頁），並有華南銀行存款往來明細表暨對
    帳單、林觀群聯邦銀行信用卡107年11月、12月、108年1月
    消費明細表、台新銀行信用卡108年1月帳單、遠東國際商業
    銀行110年6月22日（110）遠銀總風字第318號函暨所附信用
    卡消費明細、台北富邦商業銀行股份有限公司個金作業服務
    部110 年6月28日集作字第1101004644號函暨所附信用卡帳
    單資料、華南銀行110年11月30日營清字第1100038641號函
    暨所附107年11月22日、107年12月20日、107年12月25日取
    款憑條影本、全權公司現金帳翻拍照片15幀、全權公司華南
    銀行帳戶存摺翻拍照片32幀（見108 年度偵字第33839號卷
    【下稱偵卷】卷一第195至303頁；卷三第119至122、151頁
    ；本院訴字卷第47至53、193至197頁），足徵被告此部分任
    意性自白與事實相符，可資採為認定事實之依據。
　⒉公訴意旨雖認被告於如附表編號1、2所示時間，持其所保管
    之全權公司大、小章前往華南商業銀行泰山分行提領款項，
    惟此情為被告所否認，並陳稱：我是先向林觀群請示後才提
    領，印章都是由林觀群親自蓋印；108年2月底以前，公司登
    記的印鑑章及銀行的印鑑章都是由林總自己保管，108年2月
    以後林總生病，他才將銀行印鑑、存摺、公司大小章兩套交
    給我保管等語（見本院卷第227頁；偵卷卷二第209頁），卷
    內復無其他證據足證被告於107年11、12月間即有保管全權
    公司大、小章，爰認定被告此部分提款所持之取款憑條上全
    權公司大、小章均係由林觀群所蓋印，併此敘明。
  ㈡如事實欄一、㈡所示犯行部分：
　⒈被告明知全權公司並未委請鴻毅電動工具行實際施作維修工
    程，仍於蓋有鴻毅電動工具行印章之空白免用統一發票收據
    品名欄及總價欄內虛偽填載前揭不實內容而偽造會計憑證，
    繼於108年6月4日，在全權公司現金帳冊摘要欄即支出欄記
    入相應不實事項，虛偽表示全權公司支付上開維修工資與鴻
    毅電動工具行，並於同日持蓋妥全權公司印鑑之取款憑條向
    上址華南銀行人員行使而詐得款項等情，業據被告於本院準
    備程序及審理中均坦承不諱（見本院審訴字卷第47頁；本院
    訴字卷第84、120、227頁），核與證人即鴻毅電動工具行員
    工李國和於偵訊時具結證述之內容相符（見偵卷卷二第11頁
    ），並有鴻毅電動工具行免用統一發票收據影本、華南銀行
    存款往來明細表暨對帳單、華南銀行110年11月30日營清字
    第1100038641號函暨所附108年6月4日取款憑條影本各1份及
    全權公司現金帳翻拍照片15幀、全權公司華南銀行帳戶存摺
    翻拍照片32幀（見偵卷卷一第61、195 至303 頁；本院訴字
    卷第193、198頁），先堪認定。
　⒉被告雖辯稱其自全權公司華南銀行帳戶內提款前均有徵得林
    觀群之同意，並由林觀群親自蓋用全權公司大、小章云云，
    惟全權公司並未委請鴻毅電動工具行實際施作維修工程乙情
    ，業據證人李國和證述明確在卷（見偵卷卷二第11頁），是
    林觀群實無可能同意被告領款支付此項不存在之支出。況林
    觀群於108年3月間因病住院，嗣於同年6月2日死亡等情，據
    告訴代理人於偵查中陳述在卷（見偵卷卷一第89頁），並有
    林觀群個人戶籍資料查詢結果1紙在卷可按（見本院訴字卷
    第15頁），佐以被告於偵訊時陳稱：我最後一次看到林總是
    （108年）2月底等語（見偵卷卷一第88頁），可知林觀群於
    被告此次提領全權公司華南銀行帳戶內款項前數月即已因病
    無法監督公司業務，並於被告提款前2日即已過世，綜上各
    情以觀，被告於108年6月4日持以行使之取款憑條上所蓋「
    全權工程股份有限公司」及「林觀群」之印文，顯非如被告
    所稱係報請林觀群親自蓋印，而應為被告持林觀群於108年2
    月間交付與其保管之全權公司大、小章自行蓋印甚明，被告
    上開所辯要屬事後卸責之詞，不足採信。被告如事實欄一、
    ㈡所示犯行，亦堪認定。
  ㈢如事實欄一、㈢所示業務侵占犯行部分：
  ⒈被告自87年間起，於全權公司擔任會計職務，負責記帳、付
    款等業務，嗣於108年4月24日離職等事實，業據被告於警詢
    、偵訊時自承不諱（見偵卷卷一第8、87頁），堪以認定。
    被告於108年6月10日至22日間某日，前往全權公司客戶新亞
    大樓管委會，持全權公司印章領取新亞大樓管委會所簽發之
    本案第一銀行支票後，於108年6月22日晚間9時30分，在臺
    北市南港區中央研究院附近某便利商店內，將上開支票及全
    權公司大、小章交付與朱立忠等情，業據被告於偵訊及本院
    準備程序中坦認在卷（見偵卷卷一第155頁；本院訴字卷第8
    4、86頁），核與證人朱立忠於偵訊及本院審理時所證大致
    相符（見偵卷卷二第8頁；本院訴字卷第103、104頁），並
    有朱立忠書立之證詞暨本案第一銀行支票及全權公司大小章
    照片1 幀存卷可佐（見偵卷一第71頁），足認屬實。
  ⒉證人朱立忠於本院審理時具結證稱：我自82、83年起任職於
    全權公司擔任技術員，負責處理冷氣機械事務，不會接觸到
    款項的處理。108年6月中被告在中研院的便利商店拿支票及
    大、小章給我，跟我說後面還有一筆5、60萬的工程款，因
    為她要離職了，但是5、60萬那筆款項還沒有辦法領到，所
    以他先交給我公司大、小章，交代我到期後再到新亞大樓把
    支票領出來，並要我將其中9萬元交給她，這筆款項是107年
    臺中慈濟醫院冷卻水塔之維修工資及材料錢，被告說她會交
    給維強，剩下的款項被告說要付給一些材料廠商，例如南光
    電機、還有一家在林口的培林、軸承廠商，當天被告有給我
    一張她寫下的明細表，上面有一些該付廠商的細項。我覺得
    很奇怪，為什麼被告已經離職還要去付錢，且前一天在公司
    開會的時候，被告曾表示她已經將公司的大、小章都交出來
    了，所以我把支票跟大、小章交給陳先生，並帶陳先生去新
    亞大樓領那5、60萬的支票等語在卷（見本院訴字卷第101至
    104、107頁），其所述上情核與卷附手寫明細影本1 份中載
    有「新亞」、「收50380已領」、及上開金額加上「655500
    」、「10000」共計「715880」之計算式，下方則載有南光
    、奇華、益宏等廠商名稱及金額，另記載有小朱、「阿全90
    000」等內容一致（見本院訴字卷第134-1頁），被告亦不否
    認上開明細為其書寫（見本院訴字卷第108頁），足見證人
    朱立忠前揭所證確屬有據，可以採信。被告於前揭時、地，
    將本案第一銀行支票及全權公司大、小章交與朱立忠時所臚
    列之全權公司應付款項中，包括需支付與維強公司9萬元乙
    情，堪認屬實。
  ⒊全權公司與維強公司間帳款早於108年5月20日結清之事實，
    據證人即全權公司繼任會計人員錢涴焳於本院審理時具結證
    稱：我在全權公司擔任會計職務，證人朱立忠所稱要付給維
    強公司9萬元之貨款已經付過了，就是108年5月20日從全權
    公司現金存摺領取之一筆10萬元現金，存摺中該筆提領紀錄
    處有記載付維強、臺中慈濟貨款10萬元，被告也有製作現金
    支出的憑證，當時我有詢問被告為何不用支票給付，被告表
    示因為維強公司的老闆剛好到附近，所以就領10萬元現金給
    他等語（見本院訴字卷第109至111頁），核與全權公司現金
    帳中108年5月20日摘要欄記載「維強公司慈濟醫院工程」、
    支出欄記載「100000」等內容，及全權公司華南銀行帳戶10
    8年5月20日曾有10萬元之提款紀錄，存摺內頁該筆交易明細
    後方並載明「維強（慈濟醫院）」等情一致，有全權公司現
    金帳翻拍照片、華南銀行帳戶存摺內頁翻拍照片各1幀、存
    款往來明細表暨對帳單1 份在卷可佐（見偵卷卷一第223、2
    85 、303頁），證人錢涴焳上開所證內容確與客觀事證相符
    ，可以採信。證人即全權公司監察人陳俊榮亦於本院審理時
    具結證稱：維強公司老闆親口跟我說被告在急診室將10萬元
    交給他等語在卷（見本院訴字卷第113頁）。由上開各情可
    知，被告於108年6月22日指示朱立忠以新亞大樓管委會開立
    之支票兌現所得票款加以支付之維強公司帳款9萬元，早已
    於同年5月20日由被告自全權公司華南銀行帳戶中提領並給
    付完竣。
  ⒋被告及辯護人雖辯稱：被告當時僅係將全權公司部分工程款
    項交由朱立忠處理，並告知其應付款項明細，並未要求朱立
    忠將其中9萬元交付與被告云云，然查，證人朱立忠為全權
    公司技術人員，平時未曾負責經手工程款項，業據其陳述明
    確如前，被告擔任全權公司會計職務達20年，於離職之際卻
    未將持有之全權公司貨款支票及大、小章交接予代林觀群配
    偶接管全權公司之陳俊榮或接任會計工作之錢涴焳，卻私下
    將之交給與會計業務無關之技術員朱立忠，實與常情相悖。
    又被告曾指示朱立忠以將新亞大樓管委會開立之工程款支票
    均兌現後，將款項用於支付全權公司相關貨款乙情，雖經證
    人朱立忠證述在卷，並有被告書寫之明細影本1 份存卷可參
    （見本院訴字卷第134-1頁），惟被告所寫明細中應給付維
    強公司9萬元貨款部分，早於108年5月20日即經被告提領現
    金給付完畢乙情，業據認定如前，而此部分款項既早已付清
    ，當無再委由朱立忠加以給付之可能及必要，顯見證人朱立
    忠前揭證稱被告當時向其表示會將此筆款項代為轉交維強公
    司，而要求朱立忠將支票兌現後，將其中9萬元交與被告乙
    情，方屬真實，被告辯稱其並未指示朱立忠自上開票款中交
    付9萬元與其云云，並非可採。
  ⒌再者，被告離職前曾製作全權公司應收帳款明細1份（見本院
    訴字卷第133-1頁），然該觀諸該明細資料之內容，其中並
    未列出全權公司就新亞大樓工程所取得之本案第一銀行支票
    或後續款項等應收帳款，顯見被告於離職前並未告知陳俊榮
    、錢涴焳全權公司尚有此部分應收帳款存在，卻於離職後旋
    即將本案第一銀行支票交與與會計業務無關之技術人員朱立
    忠，並要求朱立忠再行前往領取新亞大樓管委會後續開立之
    支票後加以兌領，顯係刻意向全權公司後續經營者及會計人
    員隱藏公司此部分應收帳款，足認被告就該等款項確有不法
    所有之意圖。至被告雖於本院審理時另辯稱其係因該工程案
    件尚未終結，可能還會有追加，始未將新亞大樓相關款項列
    入應收帳款內云云（見本院訴字卷第111頁），惟依被告上
    開辯解內容可知，其確係刻意未將新亞大樓相關帳款列入應
    收帳款明細中，然被告既然即將離職，無論各該工程是否完
    成，其均應將相關帳務明細、工程項目如實交代，以供公司
    後續經營者及會計人員參考，縱事後應收款項金額有所變動
    ，亦與其無關，故被告實無刻意遺漏、保留此部分應收款項
    之必要，其顯然係為侵占此部分款項，始未如實將新亞大樓
    工程款項列入應收帳款明細之中，被告上開所辯顯屬事後卸
    責之詞，亦難採信。
  ⒍綜上各情，被告明知全權公司與維強公司間帳款早於108年5
    月20日結清，仍將本案第一銀行支票及全權公司大、小章交
    付與朱立忠，指示其再出面領取新亞大樓工程餘款支票並均
    予兌現，並以全權公司仍有此部分應付貨款及其可以代為轉
    交維強公司為由，要求朱立忠將票款中之9萬元交付與其，
    欲以上開方式遂行業務侵占犯行而未遂等情，實堪認定。
  ㈣綜上所述，本案事證明確，被告犯行均堪認定，應予依法論
    科。
三、論罪科刑
  ㈠被告行為後，刑法第336條第2項固於108年12月25日修正公布
    ，並於同年月27日施行，然該條文原本所定罰金數額，已依
    刑法施行法第1條之1第2項前段規定提高為30倍，本次修法
    將上開條文之罰金數額調整換算後予以明定，並未變更實質
    內容，不生有利或不利被告之影響，尚無新舊法比較之問題
    ，爰逕行適用裁判時法即修正後之規定，合先敘明。
  ㈡業務侵占罪之成立，以因執行業務而持有他人之物為前提，
    必行為人先合法持有他人之物，而於持有狀態繼續中，擅自
    處分，或易持有為所有之意思，而逕為所有人之行為，始克
    相當。倘其持有之初，係出於非法方法，即非合法持有，除
    應視其非法行為之態樣，分別成立相關罪名外，無成立業務
    侵占罪之餘地（最高法院90年度台上第1114號判決意旨參照
    ）。而刑法第339條第1項之規定，意圖為自己或第三人不法
    之所有，以詐欺使人將本人或第三人之物交付者，為詐欺罪
    ，凡以不法意圖，施詐術使人陷於錯誤，而移轉物之所有者
    ，係構成刑法之詐欺罪，至於在物之移轉所有過程中，縱令
    移轉物之占有，先呈暫時持有狀態，爾後始變異持有為所有
    ，亦不因其不法移轉物之所有過程有此暫時持有狀態及易持
    有為所有之情形，即論以侵占罪。查被告擔任全權公司之會
    計人員，其經公司授權持蓋印告訴人公司大小章之取款憑條
    匯款、提領全權公司華南銀行帳戶款項之範圍，自僅限於用
    於公司實際應支出之費用，除此之外所為之提領，自非屬公
    司授權或同意可得提領或允准被告持有之範圍，此屬當然之
    理。是被告逾越此範圍而以如附表一所示之方式及如事實欄
    一、㈡所示偽造會計憑證等方式請領款項，既非全權公司事
    前授權或同意可自行運用之範圍，自無從認被告係為全權公
    司管領上開費用，或有為全權公司持有上揭款項之意，被告
    如事實欄一、㈠、㈡所為，應係詐欺取財行為，而無論以業務
    侵占之餘地。
  ㈢修正前、後之商業會計法第71條第1款所規定商業負責人、主
    辦及經辦會計人員或依法受託代他人處理會計事務之人員，
    以明知為不實之事項，而填製會計憑證罪，係指上開有權製
    作會計憑證之人，填製內容不實之會計憑證而言；倘無製作
    權而冒用他人名義，製作內容不實之會計憑證，則屬同條第
    3款偽造會計憑證之行為，二者態樣有別，不容混淆（最高
    法院95年度台上字第4721號判決參照）；復按商業會計法第
    71條第1款以明知為不實之事項，而填製會計憑證之罪，原
    即含有業務上登載不實之本質，與刑法第215條之業務文書
    登載不實罪屬法規競合關係，依特別法優於通法之原則，應
    優先適用前者之罰則規定（最高法院85年度台上字第3145號
    、92年度台上字第6792判決意旨參照）；再按商業負責人偽
    造會計憑證，原屬偽造私文書態樣之一，與刑法第210條之
    偽造私文書罪，均規範處罰同一之偽造行為，屬法規競合，
    且前者為後者之特別規定，依特別法優於普通法之原則，亦
    應優先適用商業會計法第71條第3款論處，不再論以刑法第2
    16條、第210條行使變造私文書罪（最高法院91年度台上字
    第7172、7411號，99年度台上字第3675號，102年度台上字2
    599號判決意旨參照）。查被告為全權公司之會計人員，乃
    從事業務之人，亦為商業會計法所稱之經辦會計人員，其就
    如事實欄一、㈡所為，除填製內容不實之全權公司會計憑證
    部分，應論以商業會計法第71條第1款之將不實事項記入帳
    冊罪外，另冒用鴻毅電動工具行名義製作不實之會計憑證，
    應論以商業會計法第71條第3款之偽造會計憑證罪。
  ㈣銀行（金融機構）為便利存款人取款而印好任人索取填寫之
    取款憑條，非可流通市面得以自由轉讓，係屬私文書之一種
    （最高法院49年台上字第1409號判決意旨參照）。查被告於
    取款憑條上蓋用全權公司及林觀群之印文，用以表示全權公
    司欲領取存款之意思，具法律之上意義，當屬刑法第210 條
    所稱之私文書無疑。
  ㈤核被告如事實欄一、㈠（附表編號1、2）所為，均係犯刑法第
    339條第1項之詐欺取財罪、商業會計法第71條第1款記入不
    實罪；如事實欄一、㈡所為，係犯刑法第339 條第1 項之詐
    欺取財罪、刑法第216、210條之行使偽造私文書罪、商業會
    計法第71條第1款、第3款記入不實罪、偽造會計憑證罪；如
    事實欄一、㈢所為，係犯刑法第336條第3項、第2 項之業務
    侵占未遂罪（起書書漏載第3項，業經公訴檢察官當庭更正
    【見本院訴字卷第85頁】）。被告盜用全權公司及林觀群之
    印章蓋用印文於取款憑條之行為，係偽造私文書之階段行為
    ，其偽造私文書後持以行使，偽造私文書之低度行為應為行
    使之高度行為所吸收，不另論罪。公訴意旨就被告如事實欄
    一、㈡所為，雖未論及行使偽造私文書罪，惟於起訴書事實
    欄業已敘明被告持所保管之全權公司華南銀行帳戶存摺及印
    鑑等物，以現金提領方式詐得款項之情節，且此部分與檢察
    官起訴之犯罪事實具想像競合犯之裁判上一罪關係，自為起
    訴效力所及，並經本院當庭告知被告此部分所犯法條之旨，
    以保障被告防禦權（見本院訴字卷第227頁），自得一併加
    以審理，併此敘明。
  ㈥被告如事實欄一、㈠將不實事項記入帳冊之行為，係為掩飾其
    詐欺取財犯行所為，且係基於其詐欺取財之目的，所為整體
    計畫行為之一部，乃屬法律上一行為，係以一行為觸犯數罪
    名之想像競合犯，應依刑法第55條規定，從一重論以商業會
    計法第71條第1款之記入不實罪；如事實欄一、㈡將不實事項
    記入帳冊、偽造會計憑證及行使偽造私文書等行為，均係為
    掩飾、遂行其詐欺取財犯行所為，且係基於其詐欺取財之目
    的，所為整體計畫行為之一部，亦屬法律上一行為，係以一
    行為觸犯數罪名之想像競合犯，應依刑法第55條規定，從一
    重論以刑法第216 條、第210 條之行使偽造私文書罪。
  ㈦被告所犯上開記入不實罪兩罪、行使偽造私文書罪及業務侵
    占未遂罪各一罪共四罪間，犯意各別、行為互殊，應予分論
    併罰。
  ㈧未遂犯之處罰，以有特別規定者為限，並得按既遂犯之刑減
    輕之，刑法第25條第2項定有明文。查被告如事實欄一、㈢所
    示犯行已著手於業務侵占行為而不遂，屬未遂犯，爰依前開
    規定，減輕其刑。
  ㈨爰以行為人之責任為基礎，審酌被告擔任全權公司會計長達2
    0年，竟憑藉公司前任負責人林觀群對其之信賴，利用職務
    之便先後以將不實事項記入帳冊、偽造會計憑證、行使偽造
    私文書等方式詐取、侵占公司財物，所為殊值非難；並考量
    其犯後尚能坦承部分犯行，然未與告訴人公司達成和解或賠
    償損失之犯後態度；及斟酌被告犯罪之動機、目的、手段、
    詐取及欲侵占之款項金額、業務侵占犯行尚屬未遂，並未造
    成實害等犯罪情節；暨被告並無前科，素行尚稱良好，有其
    臺灣高等法院被告前案紀錄表1 份存卷可參（見本院訴字卷
    第153頁）、自陳學歷為高中畢業、經濟狀況不佳、失業中
    、須扶養母親、小孩亦待業中之智識程度、經濟及及家庭生
    活狀況（見本院訴字卷第229頁）等一切情狀，分別量處如
    附表二所示之刑，並均諭知易科罰金之折算標準。再審酌被
    告本案所犯各罪之類型、所為犯行之行為與時間關連性及被
    告整體犯行之應罰適當性等總體情狀，定其應執行刑如主文
    所示，及諭知如易科罰金之折算標準。
四、沒收部分
　㈠犯罪所得，屬於犯罪行為人者，沒收之；前開沒收，於全部
    或一部不能沒收或不宜執行沒收時，追徵其價額，刑法第38
    條之1第1項前段、第3項分別定有明文。經查：被告如事實
    欄一、㈡所示犯行，分別溢領如附表一編號1、2「詐得款項
    」欄所示金額；如事實欄一、㈡所示犯行則詐得1萬5,000 元
    之犯罪所得，業據認定如前，即為被告本案各次犯行之犯罪
    所得，且既未扣案，亦未合法發還告訴人全權公司，自應依
    刑法第38條之1第1項前段、第3項等規定於其所犯各罪之主
    文內諭知沒收，及於全部或一部不能沒收或不宜執行沒收時
    ，均追徵其價額。
　㈡偽造之文書，既已交付於被害人收受，則該物非屬被告所有
    ，除該偽造文書上偽造之印文、署押，應依刑法第219條予
    以沒收外，依同法第38條第3項之規定，即不得再就該文書
    諭知沒收（最高法院89年度台上字第3757號判決意旨參照）
    。又盜用他人真正印章所蓋用之印文，並非偽造印章之印文
    ，不在刑法第219條所定必須沒收之列（最高法院48年台上
    字第113號判決意旨參照）。查被告如事實欄一、㈡所示犯行
    於取款憑條上所蓋印「全權工程股份有限公司」及「林觀群
    」之印文，係盜用真正印章所蓋用之印文，揆諸前揭說明，
    自不得宣告沒收。至被告偽造之上開私文書，既已交與華南
    銀行泰山分行收執而為行使，則非屬被告所有之物，爰不予
    宣告沒收。
據上論斷，應依刑事訴訟法第299條第1項前段，判決如主文。
本案經檢察官林郁璇提起公訴，檢察官黃國宸、宋有容到庭執行
職務。
中　　華　　民　　國　　111 　年　　4 　　月　　7 　　日
                  刑事第五庭　　審判長法　官  胡堅勤　　
                                      法　官  賴昱志
                                      法　官  王筱維
上列正本證明與原本無異。
如不服本判決，應於判決送達後20日內敘明上訴理由，向本院提
出上訴狀 (應附繕本) ，上訴於臺灣高等法院。其未敘述上訴理
由者，應於上訴期間屆滿後20日內向本院補提理由書「切勿逕送
上級法院」。
                                      書記官 李佳勳
中　　華　　民　　國　　111 　年　　4 　　月　　11　　日
附錄本判決論罪科刑法條全文：
《中華民國刑法第339條》
意圖為自己或第三人不法之所有，以詐術使人將本人或第三人之
物交付者，處5 年以下有期徒刑、拘役或科或併科50萬元以下罰
金。
以前項方法得財產上不法之利益或使第三人得之者，亦同。
前二項之未遂犯罰之。
《中華民國刑法第210條》
偽造、變造私文書，足以生損害於公眾或他人者，處5年以下有
期徒刑。
《中華民國刑法第216條》
行使第210條至第215條之文書者，依偽造、變造文書或登載不實
事項或使登載不實事項之規定處斷。
《中華民國刑法第336條》
對於公務上或因公益所持有之物，犯前條第1項之罪者，處1年以
上7年以下有期徒刑，得併科15萬元以下罰金。
對於業務上所持有之物，犯前條第1項之罪者，處6月以上5年以
下有期徒刑，得併科9萬元以下罰金。
前二項之未遂犯罰之。
《商業會計法第71條》
商業負責人、主辦及經辦會計人員或依法受託代他人處理會計事
務之人員有下列情事之一者，處5 年以下有期徒刑、拘役或科或
併科新臺幣60萬元以下罰金：
一、以明知為不實之事項，而填製會計憑證或記入帳冊。
二、故意使應保存之會計憑證、會計帳簿報表滅失毀損。
三、偽造或變造會計憑證、會計帳簿報表內容或毀損其頁數。
四、故意遺漏會計事項不為記錄，致使財務報表發生不實之結果
    。
五、其他利用不正當方法，致使會計事項或財務報表發生不實之
    結果。
附表一：
編號 日期 現金帳登載之不實內容 實際信用卡銀行及帳單金額 詐欺方式 詐得款項 1 107年11月22日 摘要欄「林總台新聯邦」、支出欄「29,785」 107年11月份聯邦銀行1萬4,785元 被告於107年11月15日已請領左列卡費1萬4,785元，又於同年11月22日重複請領聯邦銀行信用卡款項1萬4,785元 1萬4,785元 2 107年12月20日 摘要欄「林總卡費」、支出欄「27,384」 107年11月份台北富邦銀行10,789元、聯邦銀行1萬0,145元、遠東銀行6,450元、台新銀行1萬2,000元 林觀群該期之台北富邦銀行、聯邦銀行、遠東銀行及台新銀行信用卡帳單實際支付金額合計為3萬9,384元，被告浮報溢領8,000元款項 8,000元  107年12月25日 摘要欄「林總卡費」、支出欄「20,000」        合計 2萬2,785元 

附表二：
編號 犯罪事實 主文 1 如事實欄一、㈠及附表一編號1所示 徐小珍犯商業會計法第七十一條第一款之記入不實罪，處有期徒刑參月，如易科罰金，以新臺幣壹仟元折算壹日。未扣案犯罪所得新臺幣壹萬肆仟柒佰捌拾伍元沒收之，於全部或一部不能沒收或不宜執行沒收時，追徵其價額。 2 如事實欄一、㈠及附表一編號2所示 徐小珍犯商業會計法第七十一條第一款之記入不實罪，處有期徒刑參月，如易科罰金，以新臺幣壹仟元折算壹日。未扣案犯罪所得新臺幣捌仟元沒收之，於全部或一部不能沒收或不宜執行沒收時，追徵其價額。 3 如事實欄一、㈡所示 徐小珍犯行使偽造私文書罪，處有期徒刑參月，如易科罰金，以新臺幣壹仟元折算壹日。未扣案犯罪所得新臺幣壹萬伍仟元沒收之，於全部或一部不能沒收或不宜執行沒收時，追徵其價額。 4 如事實欄一、㈢所示 徐小珍犯業務侵占未遂罪，處有期徒刑肆月，如易科罰金，以新臺幣壹仟元折算壹日。